臺灣高等法院臺中分院刑事判決
111年度上訴字第1727號

上  訴  人  臺灣臺中地方檢察署檢察官
被      告  朱清華


指定辯護人  本院公設辯護人郭博益  
上列上訴人因被告違反毒品危害防制條例等案件，不服臺灣臺中
地方法院110年度訴字第2374號中華民國111年5月26日第一審判
決（起訴案號：臺灣臺中地方檢察署110年度偵字第29861號、第
31609號），提起上訴，本院判決如下：
    主  文
上訴駁回。
    事實及理由
壹、審判範圍：
　　按上訴得對於判決之一部為之；上訴得明示僅就判決之刑、
    沒收或保安處分一部為之。刑事訴訟法第348條第1項、第3
    項分別定有明文。本案檢察官於本院審理期日明示僅針對刑
    的部分上訴(見本院卷第107頁)，是本院以原判決所認定之
    事實及論罪為基礎，而僅就所處之刑部分進行審理，其餘未
    表明上訴部分，不在上訴範圍。
貳、本案據以審查量刑妥適與否之原審所認定之犯罪事實及所犯
    法條、罪名：
一、朱清華明知甲基安非他命屬毒品危害防制條例第2條第2項第2
    款所列之第二級毒品，且為藥事法所稱之禁藥，依法不得販
    賣、轉讓，竟以所有之門號0000000000號行動電話作為販賣
    毒品、轉讓禁藥之聯絡工具，分別為下列犯行：
　㈠基於轉讓禁藥之犯意，於民國110年5月14日凌晨2時5分許，
    在臺中市○○區○○街00號住處內，無償轉讓數量不詳之甲基安
    非他命1包予李永宗施用（無證據證明轉讓之數量已超過淨
    重10公克）。
　㈡意圖營利，基於販賣第二級毒品之犯意，為販賣甲基安非他
    命予李永宗，於110年5月15日凌晨1時7分許，前往臺中市○○
    區○○街00○000號之7-11便利商店外，交付甲基安非他命1包
    予受李永宗委託到場之張永麟，並收受販毒價款新臺幣（下
    同）1000元，旋張永麟將之轉交李永宗。
　㈢意圖營利，基於販賣第二級毒品之犯意，於110年5月16日凌
    晨4時31分許，在臺中市○○區○○街00號之李永宗住處內，以1
    000元之價格，販賣甲基安非他命1包予李永宗，並收受販毒
    價款1000元。
　㈣意圖營利，基於販賣第二級毒品之犯意，於110年5月26日凌
    晨1時許，在上開李永宗住處內，以2000元之價格，販賣甲
    基安非他命1包予李永宗，並收受販毒價款2000元。
　㈤意圖營利，基於販賣第二級毒品之犯意，於110年5月28日凌
    晨4時許，在上開7-11便利商店外，以1000元之價格，販賣
    甲基安非他命1包予李永宗，並收受販毒價款1000元。
　㈥意圖營利，基於販賣第二級毒品之犯意，於110年6月18日晚
    間8時15分許，在上開朱清華住處內，以2000元之價格，販
    賣甲基安非他命1包予詹家鈞，並收受販毒價款2000元。
　㈦基於轉讓禁藥之犯意，於110年7、8月間某日夜間，在臺中市
    ○○區○○路0段0巷0弄00號之3之張忠民住處內，無償轉讓數量
    不詳之甲基安非他命1包予張忠民施用（無證據證明轉讓之
    數量已超過淨重10公克）。
二、被告就上述一㈠、㈦部分，均係犯藥事法第83條第1項之轉讓
    禁藥罪；一㈡至㈥部分，均係犯毒品危害防制條例第4條第2項
    之販賣第二級毒品罪。所犯前開7罪間，犯意各別，行為不
    同，應予分論併罰。
參、上訴駁回之理由：
一、檢察官上訴意旨略以：⑴按受徒刑執行完畢，或一部之執行
    而赦免後，5年以內故意再犯有期徒刑以上之罪者，為累犯
    ，加重其刑至2分之1，刑法第47條第1項定有明文。上開條
    文既屬現行有效之法律，身為法律適用者之法官，自應毫無
    裁量餘地、有義務地依現行法為裁判。查本案被告前因違反
    毒品危害防制條例案件，經臺灣臺中地方法院107年度聲字
    第18號裁定定應執行有期徒刑1年8月確定，於107年12月29
    日假釋付保護管束期滿，未經撤銷假釋視為執行完畢，其不
    知悔改，於執行完畢後之5年內，故意再犯本案有期徒刑以
    上之各罪，顯已符合刑法第47條第1項累犯之要件，且無釋
    字第775號解釋理由書所列舉「最低法定本刑6月有期徒刑，
    累犯加重結果，最低本刑為7月有期徒刑」此一可能致不得
    易科罰金或易服社會勞動之過苛情形，是法官不僅應於主文
    宣告被告為累犯，於量刑上，亦應無裁量餘地、有義務地依
    刑法第47條第1項規定加重其刑。⑵本案檢察官於起訴當時，
    已於警卷、偵卷中檢附載有被告前揭徒刑執行情形之全國刑
    案資料查註表，可認檢察官已於訴訟繫屬之時，即已就被告
    構成累犯之事實為具體主張並指出證明方法。嗣原審於111
    年5月5日審判程序，審判長並再提示被告之前案紀錄表並告
    以要旨，被告當庭答稱：沒有意見等語，而為合法調查，原
    審自應採為裁判基礎，而有義務地適用刑法第47條第1項規
    定對被告論以累犯並加重其刑。退步言之，縱認法院就被告
    應否依累犯規定加重其刑尚存有裁量之空間，此時亦應踐行
    「量刑事實調查程序」，給予當事人就加重之事實及相關科
    刑資料充分辯論之機會。詎原審並未實踐此一辯論程序，率
    然不採納檢察官所提出之被告全國刑案資料查註表等前科資
    料證據，復未於判決中說明何以不採之理由，顯有應於審判
    期日調查之證據而未予調查、判決不備理由之違誤。⑶原判
    決雖將被告前述前案紀錄，置於刑法第57條第5款「犯罪行
    為人之品行」框架下審酌，但刑法第57條量刑因子，為法官
    依職權審酌之因素，與刑法第47條第1項需由檢察官負舉證
    責任之累犯加重顯然不同。且刑法第57條第5款之「犯罪行
    為人之品行」，除指行為人過去之犯罪習性外，亦包含其生
    活品德、人格特徵等，反觀刑法第47條第1項之累犯，僅限
    於「故意犯罪」始有適用，二者不論在舉證責任或適用範圍
    等層面，均有所不同，實不宜一概地將被告前案紀錄置於刑
    法第57條討論，否則即有混淆二者規範意義與適用範圍等語
    。
二、經查： 
  ㈠被告就前述販賣第二級毒品、轉讓禁藥等犯行，於偵查、原
    審及本院審理時均自白犯罪，應依毒品危害防制條例第17條
    第2項規定均減輕其刑。又本案並未因被告供出毒品來源因
    而查獲其他共犯或正犯，有臺灣臺中地方檢察署111年2月25
    日中檢謀巨110偵29861字第1119020904號函在卷可稽(見原
    審卷第91頁)。而臺中市政府警察局東勢分局雖函覆原審法
    院業已查獲被告知毒品上手黃〇〇等語，然觀諸刑事案件報告
    書內容，黃〇〇係坦承於110年9月6日1時許，販賣甲基安非他
    命予被告，核與被告供稱係在110年9月6日向黃〇〇購買甲基
    安非他命毒品相符（見原審卷第113頁），是被告本案販賣
    、轉讓甲基安非他命犯行之時間點既在其向黃〇〇購買甲基安
    非他命之前，黃〇〇即非被告本案販賣、轉讓甲基安非他命毒
    品之供貨來源，自無毒品危害防制條例第17條第1項減免其
    刑規定之適用。 
  ㈡最高法院大法庭制度是透過對於個案的拘束力以及歧異解的
    提案(含潛在歧異及原則重要性)義務，構建縱向及橫向的拘
    束效力，達成統一法律見解的目的。亦即最高法院依法院組
    織法第51條之2第1項、第51條之3之提案予刑事大法庭，提
    案庭依據大法庭裁定之法律見解作出確定局裁判，成為最高
    法院之「先前裁判」，各審判庭對於受理之案件，除非擬對
    於採取大法庭裁定見解之先前裁判表示不同之法律見解，再
    次開啟徵詢、向大法庭提案等程序，否則應採取與先前裁判
    相同之見解，此項機制確保了最高法院各庭之間（橫向）法
    律見解之一致性，透過審級制度，下級審法院對於該項統一
    之法律見解，亦應遵循，由此達成縱向法律見解之統一。查
    ：最高法院110年度台上大字第5660號裁定（下稱系爭裁定
    ）係最高法院提案庭依法院組織法第51條之2第1項、第51條
    之3之規定作成系爭裁定，並依據系爭裁定之法律見解作出1
    10年度台上字第5660號刑事判決之確定終局裁判（下稱系爭
    判決），已成為最高法院之「先前裁判」，下級審法院對於
    最高法院該項統一之法律見解，自應遵循。本件原判決逕援
    引系爭裁定而未援引上開刑事判決，固未臻精確，惟結論要
    無不同，尚屬無害瑕疵。
　㈢刑事訴訟法第161條第1項規定：「檢察官就被告犯罪事實，
    應負舉證責任，並指出證明之方法。」此為檢察官就被告有
    罪事實應負實質舉證責任之概括性規定，非謂除有罪事實之
    外，其他即可不必負舉證責任。此一舉證責任之範圍，除犯
    罪構成事實（包括屬於犯罪構成要件要素之時間、地點、手
    段、身分、機會或行為時之特別情狀等事實）、違法性、有
    責性及處罰條件等事實外，尚包括刑罰加重事實之存在及減
    輕或免除事實之不存在。累犯事實之有無(累犯前階段)，雖
    與被告是否有罪無關，然係攸關刑罰加重且對被告不利之事
    項，為刑之應否為類型性之加重事實，就被告而言，與有罪
    、無罪之問題有其相同之重要性，自應由檢察官負主張及實
    質舉證責任；再就司法院釋字第775號解釋之意旨（累犯加
    重量刑與否，已由原來必加重，轉變為裁量及課予檢察官就
    被告應依累犯規定加重其刑之事項負較為強化之說明責任）
    及刑事訴訟法之因應修法（刑事訴訟法配合修正第289條第2
    項，累犯應加重其刑之階段，法院須就檢察官所指出之加重
    其刑事項加以調查、辯論，始能斟酌取捨)，是關於累犯後
    階段依累犯規定「加重其刑事項」之法律效果，檢察官負有
    主張及說明(即說服)責任。亦據系爭判決進一步闡釋。則系
    爭判決已變更實務一向認為累犯前科事實與法律效果均應由
    法院依職權調查之法律見解，且此與刑事訴訟法相關證據法
    則無違。
　㈣檢察官主張個案構成累犯，應就累犯前科事實負實質舉證責
    任，系爭判決更進一步闡釋其見解：係指檢察官應於法院調
    查證據時，提出足以證明被告構成累犯事實之前案徒刑執行
    完畢資料，例如前案確定判決、執行指揮書、執行函文、執
    行完畢（含入監執行或易科罰金或易服社會勞動執行完畢、
    數罪係接續執行或合併執行、有無被撤銷假釋情形）文件等
    相關執行資料，始足當之。至一般附隨在卷宗內之被告前案
    紀錄表，係司法機關相關人員依憑原始資料所輸入之前案紀
    錄，僅提供法官便於瞭解本案與他案是否構成同一性或單一
    性之關聯、被告有無在監在押情狀等情事之用，並非被告前
    案徒刑執行完畢之原始資料或其影本，是檢察官單純空泛提
    出被告前案紀錄表，尚難認已具體指出證明方法而謂盡其實
    質舉證責任等語。惟此並不是指檢察官是否已盡舉證之責僅
    限於系爭判決舉例說明之相關執行資料，而否定一般附隨在
    卷宗內之被告前案紀錄表，乃係因系爭判決所舉之上開文書
    均屬「原始證據」，足以擔保其真正；而被告前案紀錄表則
    屬派生證據，倘檢察官僅單純空泛提出或指出被告前案紀錄
    表作為證據或調查之證據，尚難認已盡其實質舉證責任，還
    必須指出其證明之方法，使法院確信被告構成累犯，亦即於
    檢察官選擇提出以被告前案紀錄表為證據或作為調查之對象
    時，應先具體明確指出前案紀錄表中是哪幾筆資料與本案累
    犯待證事實有關，並釋明其符合刑法第47條累犯規定之執畢
    日期，法院再依文書證據之調查方式，於當事人均無爭執其
    真正之狀態下，始可認已實質盡舉證之責任。至被告如有爭
    執，檢察官自應提出原始證據資以釐清，要屬當然。而所謂
    檢察官應就被告累犯加重其刑之事項「具體指出證明方法」
    ，系爭判決亦已闡示：係指檢察官應於科刑證據資料調查階
    段就被告之特別惡性及對刑罰反應力薄弱等各節，例如具體
    指出被告所犯前後數罪間，關於前案之性質（故意或過失）
    、前案徒刑之執行完畢情形（有無入監執行完畢、在監行狀
    及入監執行成效為何、是否易科罰金或易服社會勞動〔即易
    刑執行〕、易刑執行成效為何）、再犯之原因、兩罪間之差
    異（是否同一罪質、重罪或輕罪）、主觀犯意所顯現之惡性
    及其反社會性等各項情狀，俾法院綜合判斷個別被告有無因
    加重本刑致生所受刑罰超過其所應負擔罪責之情形，裁量是
    否加重其刑，以符合正當法律程序及罪刑相當原則之要求等
    語。查本案檢察官於起訴書並未記載被告有何構成累犯並應
    加重其刑之事實，援引之證據亦不包括被告全國刑案資料查
    註表，嗣於原審審理時，經審判長提示臺灣高等法院被告前
    案紀錄表為調查時，檢察官亦僅稱「沒有意見」，並未具體
    指明前案紀錄表中之何筆資料構成被告累犯之事實；科刑辯
    論時，則泛稱「本件被告為徒刑完畢後5年內再犯本罪，被
    告亦不否認，是為累犯，請依法加重其刑」等語（見原審卷
    第116至117頁），依上揭說明，原審認檢察官就被告累犯前
    科事實、法律效果，未盡舉證之責任，因而未依累犯之規定
    加重其刑，尚無違誤。
　㈤系爭判決並闡示：檢察官若未主張或具體指出證明方法，法
    院因而未論以累犯或依累犯規定加重其刑，基於累犯資料本
    來即可以在刑法第57條第5款「犯罪行為人之品行」中予以
    負面評價，自仍得就被告可能構成累犯之前科、素行資料，
    列為刑法第57條第5款所定「犯罪行為人之品行」之審酌事
    項。於此情形，該可能構成累犯之前科、素行資料既已列為
    量刑審酌事由，對被告所應負擔之罪責予以充分評價等語。
    上情固屬旁論，惟累犯之前科資料本即可以在刑法第57條第
    5款「犯罪行為人之品行」中予以負面評價，而納入此項量
    刑因子考量；然刑法第47條第1項卻又以累犯具有特別惡性
    ，對於刑罰反應力顯然薄弱為由，就相同之因素，先予以加
    重二分之一（而成為處斷刑），並在依此規定加重之後，依
    刑法第57條第5款之規定，再次就此種前科品行予以評價，
    以決定「宣告刑」，即有重複評價之問題。因此，實務為避
    免違反雙重評價禁止原則，乃發展出對於已在累犯處斷刑被
    評價過之被告前科，其於刑法第57條刑罰範圍內量刑時，即
    予排除，不再執為裁量刑罰輕重之標準。又個案有無因累犯
    而加重其刑度，既除宣告刑逾法定本刑之刑度者外，實無從
    得知，反而使法院在宣告刑之審酌，必須將該事由排除，造
    成無法依據行為人先前犯罪前科，判斷其再形成犯罪之特性
    ，錯失作為一般量刑的從重因子，或不免使罪刑失衡。故將
    前科事實作為累犯處斷刑或宣告刑事由之裁量，只須滿足其
    一，其評價已然充足，並不會將之作為宣告刑裁量之事由，
    即使累犯失其負面評價之機會。是原審將構成被告為累犯之
    前科資料，於檢察官若未主張或具體指出證明方法，因而未
    論以累犯或依累犯規定加重其刑，改於科刑資料中以自由證
    明之方式調查而為量刑因子之一，難認為違法。查原審業已
    說明本件檢察官並未具體指出證明方法，依系爭判決（原審
    誤認為系爭裁定）意旨，可認被告並無依累犯加重其刑予以
    延長矯正其惡性此一特別預防之必要，並改為刑法第57條第
    5款所定「犯罪行為人之品行」之審酌事項，並綜合刑法第5
    7條各款予以綜合考量，所為量刑，既未逾越法律所規定之
    範圍，亦無濫用權限之情形，更無違反比例、平等原則之情
    形，難遽謂原判決之量刑有何不當。至於本件上訴後，本院
    對應之檢察官雖已踐行前揭㈢所指之實質舉證責任，惟被告
    之前科資料等既經原審評價，且原判決之量刑尚屬妥適，檢
    察官請求改依累犯之規定加重其刑，對於結果並不生影響，
    即難謂有理。
　㈥累犯前科事實之調查應經嚴格證明，始得論以累犯或依累犯
    規定加重其刑，已如上述，惟將之作為單純科刑情狀之事實
    即犯罪行為人之品行資料，因未涉及刑罰加重之因素，僅以
    自由證明為已足，法院自得依職權審酌被告之前科紀錄，兩
    者間並不相同，不可混淆，附此敘明。
　㈦綜上，檢察官上訴意旨指摘原判決不當，並無理由，應予駁
    回。　　
據上論斷，應依刑事訴訟法第368條，判決如主文。　　
本案經檢察官張國強提起公訴，檢察官王宜璇提起上訴，檢察官
林彥良到庭執行職務。
中　　華　　民　　國　　111 　年　　9 　　月　　28　　日
        　　刑事第六庭    審判長法　官  吳  進  發
　　　　　　　　　　　　　　    法　官  許  冰  芬
 　　　　　　　　　　　 　　　  法　官  鍾  貴  堯     
　　　　　　　　　　　　　　　                      
以上正本證明與原本無異。     
如不服本判決應於收受送達後20日內向本院提出上訴書狀，其未
敘述上訴理由者，並得於提起上訴後20日內向本院補提理由書（
均須按他造當事人之人數附繕本）「切勿逕送上級法院」。因疫
情而遲誤不變期間，得向法院聲請回復原狀。

                                書記官  何  佳  錡
　　　　　　　　　　　　　　　　
中　　華　　民　　國　　111 　年　　9 　　月　　28　　日